【裁判字號】    99,訴,492
【裁判日期】    991214
【裁判案由】    都市計畫
【裁判全文】
高雄高等行政法院判決
                                       99年度訴字第492號
                                民國99年12月1日辯論終結
原      告  廖萬鳳
被      告  屏東縣政府
代  表  人  曹啟鴻  縣長
訴訟代理人  梁精恆
            林美君
上列當事人間都市計畫事件，原告不服內政部中華民國99年7月
27日台內訴字第0990061342號訴願決定，提起行政訴訟，本院判
決如下：
    主  文
原告之訴駁回。
訴訟費用由原告負擔。
    事實及理由
一、事實概要︰
    緣原告於民國98年7月9日向被告申請，於其所有坐落屏東縣
    恆春鎮○○段第1059地號及第1284地號乙種工業區用地（下
    稱系爭土地）上設置旅館，案經被告以98年7月16日屏府建
    都住字第0980162535號函否准原告之申請（下稱系爭處分）
    。原告不服，提起訴願，經遭決定駁回，遂提起本件行政訴
    訟。
二、本件原告主張︰
（一）本件原告係依行為時都市計畫法臺灣省施行細則（下稱施
      行細則）第18條第1項、第2項及第3項之規定申請，且原
      告於93年承購屏東市○○段130地號、131地號及132地號
      土地設立旅館業，經被告許可同意，95年6月動工興建，
      於96年6月依計劃完成建築，領有合法使用執照，並依法
      取得合法之旅館登記證在案（薇風精品汽車旅館、96年屏
      府建都住字第0960164812號函）。原告於95年4月承購系
      爭土地，計畫在98年7月9日申請設置合法旅館（薇風二館
      ），被告竟於97年1月24日以屏府建都住字第0970020605
      號函，該函係未經相關程序，蒙蔽長官事實，自行函文告
      知，禁止適用施行細則第18條第1項、第2項及第3項之規
      定，並提出原告應配合都市計畫相關內容種種不合理之要
      求，連政府都未能執行之計畫，且於97年4月28日利用召
      開屏東縣都市計畫委員會第157次會議背書決議，是被告
      以系爭處分否准原告本件申請，此已違反人民權益，並且
      違法，依行政程序法第111條規定屬於重大瑕疵而為無效
      行政處分。
（二）被告要禁止適用上開規定，應公告或通知給有興建旅館案
      件之經營者或建築公會，系爭土地至何時起停止適用並敘
      明理由，讓業者在期間內承購之土地能申請興建，93年（
      原告誤為92年）施行細則第18條第2項第4款第7目修正為
      ：一般商業設施得申請旅館使用該都市乙種工業區土地總
      面積不得超過該工業區總面積10%，並以使用整楝建築物
      為限，惟原告係於95年就已承購準備興建旅館。
（三）被告利用職權職務之便，違背都市計畫法及施行細則規定
      之意旨與精神，強行規定須完成該區細部計畫及公共設施
      之開發等使用條件，始提交屏東縣都市計畫委員會審查核
      可才可申請興建。屏東縣境內正當發展觀光產業之際，被
      告不應禁止開發利用土地，否決廠商或經營者申請，這是
      發展觀光之絆腳石，難道被告鼓勵廠商或經營者興建非法
      營業之產業嗎？更無法促進產業交流與政府稅收，更未讓
      地方之就業機會增加，亦有全國都市內工業區土地合法旅
      館名冊可供查閱。被告所屬單位執行公務行使公權力因不
      查、不法、又無能，致侵害原告之權益，被告應負賠償責
      任等情。並聲明求為判決：1.撤銷訴願決定及原處分；2.
      被告應作成准許原告在系爭土地設置旅館之處分。3.被告
      應自95年4月起至核准原告本件申請日止按年給付原告84
      萬元之利息。
三、被告則以︰
（一）施行細則第18條第1項前段規定：「乙種工業區以供公害
      輕微之工廠與其必要附屬設施，及工業發展有關設施使用
      為主，不得為下列建築物及土地之使用。但公共服務設施
      及公用事業設施、一般商業設施，不在此限。」惟該條第
      2項第3款（公共服務設施及公用事業設施）及第4款（一
      般商業設施）設施之申請，縣（市）政府於辦理審查時，
      得依據地方實際情況，對於各目之使用細目、使用面積、
      使用條件及有關管理維護事項及開發義務作必要之規定。
      準此，被告乃於95年1月17日以屏府建都字第0950014082
      號函實施「屏東縣都市計畫甲、乙種工業區申請設置公共
      服務設施及公用事業設施暨一般商業設施總量管制審查作
      業要點」（下稱作業要點）及「屏東縣都市計畫工業區一
      般旅館設置要點」（下稱設置要點），以做為全縣甲、乙
      種工業區申請設置容許使用之執行依據。相關土地權利人
      即僅就上開可供一般商業設施項目之作業要點規定，容許
      作第4款一般商業設施使用強度較高之土地提出申請開發
      ，而未研訂容許條件及開發義務（包括提供公共設施及回
      饋等規定）納入相關審查規範之情況下，採先登錄優先許
      可之措施，皆以總量管制許可容量中申請至最大極限，已
      排擠到第3款公共服務設施及公用事業設施之需用土地所
      有權人之權益，造成不公平之現象。
（二）內政部都市計畫委員會發現上開諸多不合理現象，部分委
      員研提建議案「盡速就都市計畫法臺灣省施行細則第18條
      規定之執行疑義予以釐清，並研議作適切之檢討修正案」
      執行事宜，內政部分別於96年10月1日及96年10月31日召
      開第1次及第2次會議，並作成會議紀錄責成各縣市政府依
      該第2次會議紀錄辦理，被告乃就內政部上開會議記錄結
      論，即簽請停止適用95年1月17日屏府建都字第095001408
      2號函實施之作業要點及設置要點，並於97年1月24日以屏
      府建都住字第0970020605號函刊登縣公報，停止適用。
（三）被告研訂作業要點當時之做法，係申請人取得目的事業主
      管機關籌設許可後，由被告依該要點進行總量管制，然依
      據上揭第1次會議紀錄結論（二）有關「相關審查規範尚
      未納入細部計畫土地使用管制要點或透過地方自治法規規
      範前，一般商業設施申請於乙種工業區設置案件，各縣（
      市）政府得視實際需要提請各該管都市計畫委員會審查核
      可，或將所訂定之相關審查規範提經該都市計畫委員會審
      議通過後，再據以審查核可」之內容。被告95年1月17日
      研擬實施之作業要點，僅以內簽方式辦理，且未送屏東縣
      都市計畫委員會討論及議決，核與內政部相關人民權利義
      務限制，不得以要點訂定之規定相悖。又依上揭第1次會
      議紀錄結論（三）有關「乙種工業區作一般商業設施使用
      應於主要計畫或都市計畫法臺灣省施行細則規定原則性的
      使用條件，並請各縣（市）政府透過細部計畫土地使用管
      制要點或地方自治法規將容許條件（包括外部條件）及開
      發義務（包括公共設施提供或回饋）納入相關審查規範」
      之內容。是被告當時研訂之作業要點內容亦尚缺上揭容許
      條件（包括外部條件）及開發義務（包括公共設施提供或
      回饋）納入相關審查規範，反以消極性手段予以放寬在工
      業區容許作使用強度更高之土地使用用途，僅以總量管制
      及採先登記先辦理之條件下，不符公平公正原則及社會期
      待，顯有改進作業方法之空間。另屏東縣現行都市計畫區
      依已規劃之商業區開發強度皆未臻飽和，甚至已開發面積
      甚低，再任由其在工業區內設置使用強度與商業區土地相
      同之使用，亦增加都市發展之紊亂、畸形與不合理現象，
      甚為不妥。
（四）故被告乃依上開內政部都市計畫委員會研提建議案會議記
      錄，旋即於97年4月28日提送屏東縣都市計畫委員會第157
      次會議研議討論，並獲致結論說明如下，俾作為後續執行
      方式之依據：
   １.依據施行細則第18條訂定之精神，就屏東縣甲、乙種工業
      區增加公共服務設施及公用事業設施、一般商業設施等容
      許使用項目，若未完成該區細部計畫及公共設施之開發使
      用，將造成該工業區在劃設目的及使用執行上產生困擾，
      是故在未完成前述使用條件之下，依施行細則第18條所增
      設之公共服務設施及公用事業設施、一般商業設施等容許
      使用項目之申請設置尚不適用於該區。
   ２.若申請設置地點處已完成上述使用條件之甲、乙種工業區
      ，則被告將提送交屏東縣都市計畫委員會審查核可。
（五）系爭土地屬屏東縣恆春乙種工業區，該地區尚未完成細部
      計畫及公共設施之開發使用，核與屏東縣都市計畫委員會
      第157次會議結論不符，被告駁回其申請自屬有據，且恆
      春地區已規劃之商業區開發強度皆未臻飽和，再任由其在
      工業區內設置使用強度與商業區土地相同，亦增加都市發
      展之紊亂、畸形與不合理現象，甚為不妥等語，資為抗辯
      ，並聲明求為判決駁回原告之訴。
四、本件事實概要欄所載之事實，業經兩造分別陳明在卷，並有
    原告98年7月9日申請書及被告98年7月16日屏府建都住字第0
    980162535號函附本院卷及原處分卷可稽，洵堪認定。本件
    兩造爭點為：被告前揭否准原告請求在系爭土地設置旅館之
    行政處分，是否適法？茲論述如下：
（一）按「乙種工業區以供公害輕微之工廠與其必要附屬設施，
      及工業發展有關設施使用為主，不得為下列建築物及土地
      之使用。但公共服務設施及公用事業設施、一般商業設施
      ，不在此限：．．．前項所稱工廠必要附屬設施、工業發
      展有關設施、公共服務設施及公用事業設施、一般商業設
      施，指下列設施：．．．4.一般商業設施：．．．（7）
      旅館：其使用土地總面積不得超過該工業區總面積百分之
      十，並以使用整棟建築物為限。前項第1款至第4款之設施
      ，應經縣（市）政府審查核准後，始得建築；增建及變更
      使用時，亦同。第3款及第4款設施之申請，縣（市）政府
      於辦理審查時，得依據地方實際情況，對於各目之使用細
      目、使用面積、使用條件及有關管理維護事項(被告及訴
      願機關增列『及開發義務』文字，係內政部於99年2月1日
      所增訂) 作必要之規定。第2項第3款及第4款設施之使用
      土地總面積，不得超過該工業區總面積百分之五十。」行
      為時施行細則第18條第1項、第2項第4款第7目及第3項分
      別定有明文。是於乙種工業區興建一般商業設施，除須符
      合上揭規定所定限建面積外，並須經縣（市）政府之審查
      核准，始得建築，且各縣（市）政府亦得依據地方實際情
      況，對於各目之使用細目、使用面積、使用條件及有關管
      理維護事項必要之規定。
（二）次按「本法之主管機關：在中央為內政部；在直轄市為直
      轄市政府；在縣（市）（局）為縣（市）（局）政府。」
      都市計畫法第4條定有明文。復按「．．．（二）有關『
      相關審查規範尚未納入細部計畫土地使用管制要點或透過
      地方自治法規規範前，一般商業設施申請於乙種工業區設
      置案件，各縣（市）政府得視實際需要提請各該管都市計
      畫委員會審查核可，或將所訂定之相關審查規範提經該都
      市計畫委員會審查通過後，再據以審查核可。』．．．。
      」及「．．．（二）有關『基於都市計畫範圍內各地區提
      供不同公共設施之質與量，對於各項容積移轉，應選擇公
      共設施足夠地區劃定或指定容積接收區，並規定接收容積
      上限。』因涉及都市計畫容積移轉實施相關規定暨縣市政
      府實際執行所訂相關機制作業，請本署都市計畫組暨各縣
      市政府錄案配合檢討。」為內政部分別於96年10月1日及
      同年月31日「研商本部都市計畫委員會楊委員重信等提案
      建議『儘速就都市計畫法臺灣省施行細則第18條及第34條
      規定之執行疑義予以釐清，並研議作適切之檢討修正案』
      執行事宜第1次及第2次會議紀錄」之內容。另按，依都市
      計畫法第85條之規定，內政部既為都市計畫法臺灣省施行
      細則之訂定機關，則上揭就都市計畫法臺灣省施行細則第
      18條及第34條規定之執行疑義會議結論內容，係內政部基
      於職權就都市計畫法臺灣省施行細則第18條及第34條規定
      之執行疑義有關之事項所為之指示，核其內容並未違反都
      市計畫法相關規定及立法目的，被告基於下級機關之地位
      ，自有遵行之義務。
（三）經查，被告依據內政部上揭會議結論內容，於97年1月24
      日以屏府建都住字第0970020605號函停止前揭適用作業要
      點及設置要點，並刊登於屏東縣政府第2144期公報，而屏
      東縣都市計畫委員會亦據上揭會議結論內容，於97年4月
      28日作成第157次會議決議內容：「（一）依據都市畫法
      臺灣省施行細則第18條訂定之精神，就本縣甲、乙種工業
      區增加公共服務設施及公用事業設施、一般商業設施等容
      許使用項目，若未完成該區細部計畫及公共設施之開發使
      用，將造成該工業區在劃設目的及使用執行上產生困擾，
      是故在未完成前述使用條件之下，就臺灣省施行細則第18
      條所增設之公共服務設施及公用事業設施、一般商業設施
      等容設使用項目之申請及設置尚不適用於該區。（二）若
      經查其申請及設置地點處已完上述使用條件之甲、乙種工
      業區，則移送本縣都市計畫委員會審查核可，．．．。」
      乙節，有被告上揭函、公報及其所屬都市計畫委員會會議
      紀錄附原處分卷可稽。觀諸被告依施行細則第18條第3項
      之授權所訂頒之前揭作業要點及設置要點，係因未經屏東
      縣都市計畫委員會討論及決議，僅以內簽方式施行，且其
      規定內容係採取先登錄優先許可之方式，未將上揭內政部
      會議結論中，有關容許條件之內容規定在內，致相關土地
      權利人皆依作業要點及設置要點，以一般商業設施使用強
      度較高之土地提出申請至最大極限，已排擠公共服務設施
      及公用事業設施之需用土地所有權人之權益，造成不公平
      之現象，並與內政部上揭會議結論內容有違，業經被告訴
      訟代理人陳明在卷，則被告依前述公告停止適用，於法尚
      無不合。次查，原告係於98年7月9日向被告申請，於其所
      有系爭土地上設置旅館，則被告依前揭屏東縣都市計畫委
      員會上揭會議結論內容，認屏東縣境內乙種工業區內一般
      商業設施之容許使用，須符合完成該區細部計畫及公共設
      施之開發使用之條件，始得申請及設置。惟系爭土地未符
      合上揭條件，乃否准原告之申請，揆諸前揭說明，自無違
      誤。又首揭施行細則第18條第3項，既授權各縣（市）政
      府對一般商業設施之申請，得依據地方實際情況，對於各
      目之使用細目、使用面積、使用條件及有關管理維護事項
      作必要之規定，縱其他各縣市對乙種工業區內一般商業設
      施之容許使用有不同之規定，亦無法據此為有利於原告之
      認定。是原告以被告昔日准允興建旅館，系爭處分卻否准
      原告申請，且與其他各縣市對乙種工業區內一般商業設施
      之容許使用有不同之規定，係自行禁止適用施行細則相關
      規定，並提出不合理要求，違反人民權益，為無效行政處
      分云云，委無足取。
五、綜上所述，原告之主張並不可採。從而，被告否准原告本件
    之申請，並無違誤，訴願決定予以維持，亦無不合。原告起
    訴意旨求為撤銷，並請求被告應作成准許原告在系爭土地設
    置旅館之處分，均無理由，應予駁回。又如前述，被告本件
    系爭處分，尚無違誤，則原告另請求被告應自95年4月起至
    核准原告本件申請日止按年給付原告84萬元之利息，以為賠
    償，亦屬無據，併予駁回。另本件事證已明，兩造其餘攻擊
    防禦方法，核與判決結果不生影響，爰不再逐一論述，附此
    敘明。
六、據上論結，本件原告之訴為無理由，依行政訴訟法第98條第
    1項前段，判決如主文。
中    華    民    國    99    年    12    月    14    日
             高雄高等行政法院第三庭
                         審判長法官  邱  政  強
                               法官  李  協  明
                               法官  林  勇  奮
以上正本係照原本作成。
如不服本判決，應於判決送達後20日內向本院提出上訴書狀，其
未表明上訴理由者，應於提起上訴後20日內向本院提出上訴理由
書（須按對造人數附繕本）；如於本判決宣示或公告後送達前提
起上訴者，應於判決送達後20日內補提上訴理由書（須附繕本）
。未表明上訴理由者，逕以裁定駁回。
中    華    民    國    99    年    12    月    14    日

                             書記官  林  幸  怡

司法院資訊處製作；財團法人民間司法改革基金會備份。
